臺灣高雄地方法院刑事判決　　　　　　　 96年度易字第361號
公　訴　人　臺灣高雄地方法院檢察署檢察官
被　　　告　乙○○
上列被告因詐欺案件，經檢察官提起公訴（95年度偵字第33028
號），本院判決如下：
    主  文
乙○○無罪。
    理  由
一、公訴意旨略以：被告乙○○與其前夫蔡鍾山（另經本院發佈
    通緝中）明知經濟能力早陷於週轉不靈，猶共同意圖為自己
    不法之所有，於民國93年7 月間，蔡鍾山以被告娘家欲修繕
    房屋為由，向告訴人甲○○買受鋼筋1 批，並在其臺南縣新
    營市○○街31巷48弄8 號住處，簽發被告為發票人之支票1
    紙【付款人：日盛國際銀行（下稱日盛銀行）新營分行；發
    票日：93年9 月14日；票面金額：新臺幣（下同）409,000
    元；票號：CC0000 000號，下稱系爭支票】交付告訴人，作
    為上開貨款之擔保，且於被告面前向告訴人佯稱：被告係在
    國際日盛銀行任職，該支票絕對不會跳票等語。詎屆期竟遭
    退票，告訴人始發現受騙等情。因認被告涉犯刑法第339 條
    第1 項之詐欺取財罪嫌等語。
二、按犯罪事實應依證據認定之，無證據不得認定犯罪事實；不
    能證明被告犯罪者，應諭知無罪之判決，刑事訴訟法第154
    條第2 項及第301 條第1 項分別定有明文。次按認定不利於
    被告之事實，須依積極證據，苟積極證據不足為不利於被告
    事實之認定時，即應為有利於被告之認定，更不必有何有利
    之證據；又事實之認定，應憑證據，如未能發現相當證據，
    或證據不足以證明，自不能以推測或擬制之方法，以為裁判
    基礎。而刑事訴訟法上所謂認定犯罪事實之積極證據，係指
    適合於被告犯罪事實之認定之積極證據而言，雖不以直接證
    據為限，間接證據亦包括在內；然而無論直接或間接證據，
    其為訴訟上之證明，須於通常一般之人均不致有所懷疑，而
    得確信其為真實之程度者，始得據為有罪之認定，倘其證明
    尚未達到此一程度，而有合理之懷疑存在時，致使無從形成
    有罪之確信，根據「罪證有疑，利於被告」之證據法則，即
    不得遽為不利被告之認定（最高法院30年度上字第816 號、
    29 年 度上字第3105號、40年度台上字第86號及76年度台上
    字第4986號判例意旨參照）。
三、證據能力部分：
    本判決所引用之證據資料（詳後引證據），其中傳聞證據部
    分，縱無刑事訴訟法第159 條之1 至第159 條之4 或其他規
    定之傳聞證據例外情形，亦因被告、檢察官或同意可作為證
    據使用，或未聲明異議，依刑事訴訟法第159 條之5 第1 項
    、第2 項之規定，本院審酌該證據作成之情況，認為適當，
    應得為證據。
四、檢察官認被告涉犯詐欺取財罪嫌，無非係以蔡鍾山佯以：被
    告娘家欲修繕房屋，且被告係在日盛銀行任職，支票絕對不
    會跳票等語，向告訴人購買鋼材，致告訴人陷於錯誤，乃交
    付鋼材，嗣因蔡鍾山避不見面，而蔡鍾山於被告面前所交付
    之系爭支票亦遭退票，被告顯與蔡鍾山共謀詐欺，資為論罪
    依據。訊據被告堅決否認有何詐欺取財犯行，辯稱：因前夫
    蔡鍾山從事生意，故同意蔡鍾山使用其支票，但伊不知蔡鍾
    山與告訴人間之生意往來，本件接洽購買鋼材、交付支票時
    ，伊均不在場，亦未表示曾在日盛銀行上班之事等語。經查
    ：
  (一)被告為發票人之系爭支票，經告訴人於93年9 月14日提示後
    ，因存款不足及拒絕往來戶而遭退票等情，有系爭支票及退
    票理由單為證（詳他字卷第4 頁），且為被告列為不爭執之
    事項（詳本院卷第13頁第6 行至第12行）。是此部分之事實
    ，應堪認定。
  (二)關於告訴人出賣鋼材、收受系爭支票之經過，業據告訴人於
    本院審理中證陳：蔡鍾山係撥打電話向其訂貨，電話中，蔡
    鍾山表示其太太即被告在旁，且被告在日盛銀行上班，但伊
    並未與被告通話，無法確定被告是否在旁，事後亦未向被告
    查證此事。嗣被告、蔡鍾山係在臺南縣新營市○○街31巷48
    弄8 號住處客廳內，交付系爭票據，當時係由蔡鍾山開立系
    爭支票交付，被告則坐在旁邊，並未講話，而蔡鍾山則表示
    以該支票支付貨款，當日僅單純談論支票交付，並未談及被
    告在日盛銀行上班、被告娘家修繕之事，且事後伊亦未向被
    告求證等語（詳本院卷第22頁倒數第1 行至第26頁第1 行）
    。準此而論，告訴人與蔡鍾山接洽買賣鋼材時，實際上均係
    由蔡鍾山出面商談，在告訴人無法確認其與蔡鍾山通電話時
    ，被告是否確實在旁下，尚難僅因蔡鍾山片面陳述被告在旁
    ，即推認被告參與其中。至交付票據時，被告縱然在旁，但
    因被告始終並未講話，並未對告訴人施用詐術，亦難認被告
    參與該行為。從而，就客觀行為而言，被告並未參與詐術行
    為之實行，應堪認定。
  (三)告訴人雖又於本院審理中證述：蔡鍾山交付系爭支票時，如
    與被告無關，被告自應當場異議，不應保持沉默，故認被告
    與蔡鍾山有共同詐欺之意思等語（本院卷第25頁第2 行第6
    行、第11行至第15行）。惟告訴人與蔡鍾山生意往來已有2
    年，期間曾收受被告支票10餘次，被告並未參與，且交付系
    爭支票當日，係由蔡鍾山簽發交付支票等情，已據告訴人於
    本院審理中證陳明確（詳本院卷第24頁第5 行至第13行、第
    25頁第7 行至第10行）。因在歷次交易行為中，均由蔡鍾山
    出面接洽，且當告訴人收受系爭支票時，雖被告在場，但該
    支票仍由蔡鍾山簽發、交付，被告並未經手，足見關於鋼材
    買賣事宜，均由蔡鍾山負責經營，被告雖為系爭支票之發票
    人，然實際上均係由蔡鍾山保管、簽發。否則被告如管有支
    票，且參與經營鋼材買賣事宜，為何仍須由蔡鍾山簽發支票
    ，被告不當場簽發系爭支票交付告訴人。是被告辯稱：因蔡
    鍾山從事生意，故同意蔡鍾山使用其支票，但不知蔡鍾山與
    告訴人間之生意往來等語，尚非無據。則被告僅係單純將支
    票交予蔡鍾山使用，並未經手業務經營，故於蔡鍾山、告訴
    人談論交付系爭支票時，並未當場表示異議，亦屬情理之常
    ，尚難因此即認被告與蔡鍾山有詐欺取財之犯意聯絡。
  (四)綜上，因被告客觀上並無施用詐術之行為，且主觀上亦與蔡
    鍾山並無犯意聯絡，是被告應無詐欺取財犯行。從而，檢察
    官認被告有詐欺取財之犯行，即有誤會。此外，復查無其他
    積極證據足資證明被告有檢察官所指之犯行，不能證明被告
    犯罪，依法應為無罪判決之諭知。
五、按案件由犯罪地或被告之住所、居所或所在地之法院管轄，
    刑事訴訟法第5 條第1 項定有明文。又所謂犯罪地，參照刑
    法第4 條之規定，應包括行為地與結果地兩者而言。本件告
    訴人與蔡鍾山達成買賣鋼材之合意後，係由蔡鍾山駕車至高
    雄市小港區海光鋼鐵公司載貨（詳本院卷第11頁倒數第13行
    以下）。是依起訴書所載之犯罪事實而言，如被告與蔡鍾山
    共謀向告訴人詐取鋼材，結果地應在高雄市，是本院自有管
    轄權甚明，附此敘明。
據上論斷，應依刑事訴訟法第301 條第1 項前段，判決如主文。
中　　華　　民　　國　　96　　年　　3 　　月　　20　　日
 　 　　　　　　刑事第一庭　  審判長法  官  陳明富
                                    法  官  陳宛榆
                                    法  官  方百正
以上正本證明與原本無異。
如不服本判決，應於收受送達後10日內向本院提出上訴書狀。
中　　華　　民　　國　　96　　年　　3　 　月　　20　　日
　　　　　　　　　　　　　　　      書記官  郭素蓉
